【裁判字號】    98,判,1026
【裁判日期】    980903
【裁判案由】    綜合所得稅
【裁判全文】
最  高  行  政  法  院  判  決
                                      98年度判字第1026號
上  訴  人  陳孝一
            陳孝友
            陳春蓮
            陳孝義
兼  共  同
送達代收人  甲○○
被 上訴 人  財政部臺北市國稅局
代  表  人  乙○○
上列當事人間因綜合所得稅事件，上訴人對於中華民國96年8月2
0日臺北高等行政法院96年度訴字第67號判決，提起上訴，本院
判決如下：
    主  文
上訴駁回。
上訴審訴訟費用由上訴人負擔。
    理  由
一、上訴人等之被繼承人陳金財於民國92年6月16日與地主陳維
    賓協議終止耕地三七五租約，取得30%耕地抵充補償費，並
    於93年7月2日，自動補申報其92年度綜合所得稅之其他所得
    （佃農補償費）計新臺幣（下同）17,763,300元，並補繳本
    稅6,431,796元及自動補報加計利息5,286元。嗣上訴人等之
    被繼承人陳金財於95年3月23日以原補報92年度綜合所得稅
    （佃農補償費）17,763,300元係屬錯誤，申請加計利息退回
    原溢繳稅款6,431,796元，經被上訴人所屬北投稽徵所95年4
    月19日財北國稅北投綜所二字第0950201084號函（下稱原處
    分）否准所請。上訴人等之被繼承人陳金財仍不服，提起訴
    願遭決定駁回後，遂提起本件行政訴訟。
二、上訴人於原審起訴意旨略謂：依財政部67年11月25日台財稅
    第37834號函釋意旨，地主收回三七五租約耕地，依法規定
    之土地增值稅納稅義務人即係原地主，該項土地增值稅不得
    作為佃農取得之補償，原處分未將土地增值稅扣除，造成重
    複課稅，復將佃農之勞力資本及地上農作物等加計為所得而
    課稅，顯不合法。另按司法院釋字第508號意旨，係指政府
    依法徵收之土地為出租耕地時，承租人獲償之補償費，核屬
    所得稅法第8條第11款規定之所得，應計算為個人之綜合所
    得總額，此係對財政部74年4月23日台財稅第14894號、66年
    7月15日台財稅第34616號函釋所為之解釋；財政部74年4月
    23日台財稅第14894號函釋乃就政府徵收出租耕地，耕地承
    租人自出租人取得之補償如何計算當年度所得，作成之釋示
    ；而66年7月15日台財稅第34616號函釋，則係就土地買賣時
    ，佃農取得之耕地地上物補償免納所得稅之詮釋，一為其他
    收益，另一則為損失補償，均與本件性質不同，被上訴人顯
    係擴大適用行為時所得稅法第14條第3項規定，而增加佃農
    之負擔。本件係依農業發展條例第16條第1項第5款規定予以
    分割、移轉登記，且土地依法仍為農地農用，應為免稅。據
    此，依稅捐稽徵法第28條、行政訴訟法第5條第2項規定，請
    判決將原處分及訴願決定均撤銷，並命被上訴人作成返還上
    訴人溢收之本稅6,431,796元及利息5,286元共計6,437,082
    元，與自93年7月2日起至清償日止按銀行1年期定存利率之
    利息等語。
三、被上訴人則以：本件補償費發生，雖與平均地權條例第76條
    、第77條規定出租耕地經依法編為建築用地，出租人因而終
    止租約收回耕地自行建築使用之情形不同，惟上訴人等之被
    繼承人陳金財係以租佃雙方協議分割方式終止租約，而分得
    系爭土地30%面積耕地，同屬補償所得性質，承租人此項補
    償費所得，仍須依行為時所得稅法第14條第3項規定，以其
    半數作為當年度所得，其餘半數免稅。該條立法理由乃因承
    租人之此項補償費，係為其多年付出勞力與資金累積而發生
    之所得，且綜合所得稅又採累進稅率，如逕依上開第14條核
    認為第1項第10類其他所得，由於納稅義務人無法提示必要
    費用之證明，集中於同一年度課稅，勢必加重耕地承租人之
    稅負。被上訴人復依財政部66年5月11日台財稅第33065號函
    釋以該取得年度之土地公告現值計算補償費，洵無不合等語
    ，資為抗辯。
四、原審斟酌全辯論意旨及調查證據結果，略以：本件上訴人與
    地主陳維賓協議終止耕地三七五租約，取得30%面積耕地抵
    充補償費，其發生事實，雖與平均地權條例第76條、第77條
    規定，出租耕地經依法編為建築用地，出租人因而終止租約
    收回耕地自行建築使用之情形不同，亦與司法院釋字第508
    號解釋所指佃農因政府徵收而取得補償費情形不同，惟上訴
    人係以租佃雙方協議分割方式終止租約，而分得系爭土地
    30%面積耕地，同屬為「損失補償」或「損害賠償」之收入
    性質，因上訴人無法證明上開「損失補償」或「損害賠償」
    收入所對應之成本費用，被上訴人類推適用行為時所得稅法
    第14條第3項規定，將上訴人上開所得列為「變動所得」，
    已認收入之半數為成本費用，難謂不合等由，乃駁回上訴人
    在原審之訴。
五、上訴意旨略以：原審法院將本件上訴人因協議終止耕地三七
    五租約而取得耕地30%，認係收入而應依所得稅法第14條第3
    項規定，以其中半數計入所得，顯有違租稅法定主義原則，
    按所得稅法第4條規定，其第3款損害賠償及第17款因繼承、
    遺贈或贈與而取得之財產應列為免納所得稅之範圍，則原審
    法院對於被上訴人主張依民法或公法而取得之損害賠償或損
    失補償均符合收入，應列為所得稅而予以核課之見解，即所
    認作事實，顯有未當，亦與農業發展條例所揭櫫之農業政策
    有所牴觸，被上訴人顯係不當曲解所得稅法、平均地權條例
    及相關函釋意旨，詎原審法院未予指正，故原判決即有不適
    用法規或適用不當之違法。復按農地於遺贈或贈與時，依法
    無須課徵遺贈稅或贈與稅，亦不課徵土地增值稅與土地移轉
    所得稅，而同一稅務事件，一方規定免徵土地增值稅，另方
    卻又改課徵土地移轉所得稅，顯有違租稅法律主義及租稅實
    質主義；又依平均地權條例第42條第2項但書規定，經變更
    為非公共設施保留地後再移轉時，以該土地第一次免徵土地
    增值稅前之原規定地價或前次移轉現值為原地價，計算漲價
    總數額，課徵土地增值稅，故本件應由所受移轉登記土地之
    價額扣除土地增值稅後之餘額，方為補償金額，並以其半數
    為核課之依據，詎原審法院對此均未予審究，亦有判決不備
    理由或理由矛盾之違法等語。
六、本院查：（一）本件原上訴人即原審原告陳金財於97年3月
    29日死亡，上訴人等5人為陳金財之繼承人具狀聲明承受訴
    訟，核無不合，應予准許。（二）按行為時所得稅法第14條
    第3項規定：「個人綜合所得總額中，…因耕地出租人收回
    耕地，而依平均地權條例第77條規定，給予之補償等變動所
    得，得僅以半數作為當年度所得，其餘半數免稅。」，其立
    法理由乃因耕地承租人之此項補償費，係為其多年付出勞力
    與資金累積而發生之所得，且綜合所得稅又係採累進稅率，
    如逕以全數核認所得稅法第14條第1項第10類其他所得，由
    於納稅義務人無法提示必要費用之證明，集中於同一年度課
    稅，勢必加重耕地承租人之稅負，此乃係基於減輕耕地承租
    人稅賦負擔及公平原則，以上開所得列為「變動所得」，以
    補償費收入之半數為成本費用。另按財政部66年5月11日台
    財稅第33065號函釋以：「佃農因地主收回『三七五』耕地
    ，取得以土地抵充土地申報地價3分之1補償費，應以該土地
    所有權移轉登記日期所屬年度為取得年度，依法課徵所得稅
    ；並以該取得年度之土地公告現值或評定標準價格為時價折
    算補償費。」，核與平均地權條例第77條第1項規範意旨無
    違，本院自得予以援用。上訴意旨執以原審法院將本件上訴
    人因協議終止耕地三七五租約而取得耕地30%，認係收入而
    應依所得稅法第14條第3項規定，以其中半數計入所得，顯
    有違租稅法定主義原則云云，殊無足採。查本件上訴人等之
    被繼承人陳金財與地主陳維賓協議終止耕地三七五租約，並
    取得以30%耕地抵充補償費等情，為原審依法認定之事實，
    而上訴人等之被繼承人陳金財乃於93年7月2日，自動補申報
    其92年度綜合所得稅之其他所得（佃農補償費）計17,763,3
    00元，依上開所得稅法第14條第3項規定及財政部函釋意旨
    ，自無不合；是嗣後上訴人等之被繼承人陳金財以原補報92
    年度綜合所得稅（佃農補償費）17,763,300元係屬錯誤，申
    請加計利息退回原溢繳稅款6,431,796元，為被上訴人所否
    准，經核並無違誤。（三）次按所得稅法上「所得」之概念
    ，為收入減成本費用；當收入透過量化（所得貨幣化）而形
    成所得稅法上之「所得」時，除能列為「免稅所得」外，應
    依所得稅法第14條歸入「其他所得」中，依法扣除其成本費
    用外，合併計算全年綜合所得。查本件係上訴人等之被繼承
    人陳金財因與地主終止耕地三七五租約而取得30%耕地抵充
    補償費，自屬有「所得」而依法應繳納綜合所得稅；而農地
    於遺贈或贈與時，雖無須課徵遺贈稅及贈與稅，然不等同於
    所得稅，亦與土地增值稅之概念有間；從而，上訴人主張就
    同一稅務事件，一方規定免徵土地增值稅，另方卻又改課徵
    土地移轉所得稅，顯有違租稅法律主義及租稅實質主義；另
    本件應由所受移轉登記土地之價額扣除土地增值稅後之餘額
    ，方為補償金額，並以其半數為核課之依據，亦有判決不備
    理由或理由矛盾之違法云云，容有誤解，自不足採。（四）
    綜上所述，原審斟酌全辯論意旨及調查證據之結果，以原處
    分及訴願決定均無違誤，因將其均予維持，駁回上訴人之訴
    ，核無違誤。上訴論旨，仍執前詞，指摘原判決違誤，求予
    廢棄，難認有理由，應予駁回。
七、據上論結，本件上訴為無理由，爰依行政訴訟法第255條第1
    項、第98條第1項前段，判決如主文。
中    華    民    國    98    年    9     月    3     日
                    最高行政法院第六庭
                        審判長法官  吳  明  鴻
                              法官  廖  宏  明
                              法官  林  茂  權
                              法官  侯  東  昇
                              法官  黃  秋  鴻
以  上  正  本  證  明  與  原  本  無  異
中    華    民    國    98    年    9     月    3     日
                              書記官  吳  玫  瑩


司法院資訊處製作；財團法人民間司法改革基金會備份。
